---
title: "Rapport Analyse : Economie du Maroc"
subtitle: "Pipelines de donnees, modelisation et perspectives"
author: "Youssef Amar - Pipeline automatise"
date: "`r Sys.Date()`"
output:
  html_document:
    toc: true
    toc_depth: 3
    toc_float: true
    number_sections: true
    theme: flatly
    highlight: tango
    code_folding: hide
    fig_width: 10
    fig_height: 6
---

```{r setup, include=FALSE}
knitr::opts_chunk$set(echo=FALSE, warning=FALSE, message=FALSE, fig.align='center')
library(tidyverse)
library(knitr)

YEAR_MIN <- 1960
INDIR <- (list.dirs("/kaggle/input", recursive = TRUE) %>%
            .[grep("economie-maroc-rasd", .)])[1]
if (is.na(INDIR)) INDIR <- "."
rc <- function(f) read_csv(file.path(INDIR, f), show_col_types = FALSE)
ind   <- rc("indicators_clean.csv")
banks <- rc("bank_prices.csv")
bench <- rc("benchmark_morocco.csv")
ind <- janitor::clean_names(ind)

macro <- ind %>% pivot_wider(id_cols = "year", names_from = code, values_from = value, values_fn = mean) %>%
  filter(year >= YEAR_MIN) %>% arrange(year)
codes <- setdiff(names(macro), "year")
nona <- function(v) sum(!is.na(v)) > 1
hasvar <- function(v) { vv <- v[!is.na(v)]; length(unique(vv)) > 1 }
codes_use <- codes[sapply(macro[, codes], function(c) nona(c) && hasvar(c))]

for (c in codes) {
  v <- macro[[c]]
  if (is.character(v) || is.factor(v)) v <- suppressWarnings(as.numeric(as.character(v)))
  if (sum(!is.na(v)) >= 2) {
    macro[[c]] <- tryCatch(zoo::na.approx(v, na.rm = FALSE),
                           error = function(e) replace(v, is.na(v), mean(v, na.rm = TRUE)))
  }
}
macro_imp <- macro
for (c in codes) { v <- macro_imp[[c]]; if (any(is.na(v))) macro_imp[[c]] <- replace(v, is.na(v), mean(v, na.rm = TRUE)) }
winsor_iqr <- function(x) { q <- quantile(x, c(0.05, 0.95), na.rm = TRUE); pmin(pmax(x, q[1]), q[2]) }
macro_clean <- macro_imp
for (c in codes) if (is.numeric(macro_clean[[c]])) macro_clean[[c]] <- winsor_iqr(macro_clean[[c]])

banks_y <- banks %>% mutate(year = lubridate::year(as.Date(trade_date))) %>%
  group_by(year) %>%
  summarise(prix_moyen = mean(Price, na.rm = TRUE), volatilite = sd(Change_pct, na.rm = TRUE)) %>% ungroup()
master <- macro_clean %>% full_join(banks_y, by = "year") %>% arrange(year)

n_ind <- length(codes_use)
n_total <- length(codes)
```

# Resume executif {.tabset}

Ce rapport presente l'analyse socio-economique et financiere du Maroc sur la periode
`r min(master$year)`-`r max(master$year)`. Il couvre `r n_ind` indicateurs
macroeconomiques (sur `r n_total` disponibles), integre les donnees boursieres de la
Bourse de Casablanca, et propose des modeles de prevision et de clustering.

## Resultats cles

```{r results='asis'}
gi <- master %>% select(year, SI.POV.GINI) %>% drop_na()
g <- master %>% select(year, NGDPD) %>% drop_na() %>% arrange(year)
tcam <- (g$NGDPD[nrow(g)] / g$NGDPD[1])^(1 / (nrow(g) - 1)) - 1
av <- banks %>% mutate(year = lubridate::year(as.Date(trade_date))) %>%
  group_by(entity) %>% summarise(vol = sd(Change_pct, na.rm = TRUE))

mdf <- master %>% select(all_of(c("year","NGDP_RPCH","PCPIPCH","LUR","GGXWDG_NGDP"))) %>% drop_na()
mdf$recession <- ifelse(mdf$NGDP_RPCH < 0, 1, 0)

cat(paste0("| Metrique | Valeur |\n|---|---|\n",
   "| Periode analysee | ", min(master$year), "-", max(master$year), " |\n",
   "| Indicateurs utilises | ", n_ind, " / ", n_total, " |\n",
   "| TCAM PIB (NGDPD) | ", round(100 * tcam, 2), "% |\n",
   "| Gini moyen | ", round(mean(gi$SI.POV.GINI, na.rm = TRUE), 2), " |\n",
   "| Annees de recession | ", sum(mdf$recession, na.rm = TRUE), " |\n",
   "| Volatilite BCP | ", round(av$vol[av$entity == "BCP"], 2), " |\n",
   "| Volatilite CDM | ", round(av$vol[av$entity == "CDM"], 2), " |\n"))
```

## Structure du pipeline

```
Indicateurs (WB/IMF/HDI/OWID) --> Nettoyage --> Jointure (macro x bourse)
  --> EDA --> Statistiques --> Scenarios --> ML --> DL --> Benchmark --> Rapport
```

# Ingestion des donnees

Le jeu de donnees *indicators_clean* contient `r nrow(ind)` observations couvrant
`r n_distinct(ind$code)` indicateurs provenant de multiples sources : Banque Mondiale
(WDI), FMI (WEO), UNDP (HDI), Our World in Data (OWID) et la Bourse de Casablanca.

Apres filtrage (annee >= `r YEAR_MIN`) et imputation, le dataset *master* compte
`r nrow(master)` annees x `r ncol(master)` colonnes.

## Qualite des donnees

- Taux de remplissage NGDPD : `r round(100 * sum(!is.na(master$NGDPD)) / nrow(master), 1)`%
- Codes a variance nulle supprimes : `r n_total - n_ind`
- Methode d'imputation : interpolation lineaire (na.approx) + moyenne
- Winsorisation : percentiles 5-95%

# Analyse exploratoire (EDA)

## Matrice de correlation

La matrice de correlation met en evidence les dependances structurelles entre
indicateurs macroeconomiques.

```{r corr, fig.height=8, fig.width=9}
num <- master %>% select(all_of(codes_use)) %>% select(where(is.numeric))
corr <- cor(num, use = "pairwise.complete.obs")
corrplot::corrplot(corr[1:min(30, nrow(corr)), 1:min(30, nrow(corr))],
                   method = "color", type = "lower", tl.cex = 0.5, na.label = " ")
```

## Tendances temporelles

```{r trends, fig.height=7, fig.width=10}
key <- c("NGDPD", "NGDP_RPCH", "PCPIPCH", "LUR", "GGXWDG_NGDP", "BCA_NGDPD", "SI.POV.GINI")
key <- key[key %in% names(master)]
ml <- master %>% pivot_longer(all_of(key), names_to = "ind", values_to = "val")
ggplot(ml, aes(x = year, y = val)) + geom_line(na.rm = TRUE) +
  facet_wrap(~ind, scales = "free_y", ncol = 2) + theme_minimal() +
  labs(title = "Tendances macroeconomiques principales")
```

## Composition sectorielle du PIB

```{r sector, fig.height=5, fig.width=9, results='asis'}
sec_cols <- c("NV.AGR.TOTL.ZS", "NV.IND.TOTL.ZS", "NV.SRV.TOTL.ZS")
sec_cols <- sec_cols[sec_cols %in% names(master)]
if (length(sec_cols) >= 2) {
  sec <- master %>% select(year, all_of(sec_cols)) %>% drop_na()
  if (nrow(sec) > 2) {
    matplot(sec$year, as.matrix(sec[, -1]), type = "l", lty = 1, col = 2:4,
            xlab = "annee", ylab = "% PIB", main = "Composition du PIB par secteur")
    legend("bottomleft", legend = c("Agriculture", "Industrie", "Services"), col = 2:4, lty = 1)
  }
} else {
  cat("Donnees sectorielles insuffisantes.\n")
}
```

## Inegalite (Indice de Gini)

```{r gini, fig.height=4.5, fig.width=8, results='asis'}
if ("SI.POV.GINI" %in% names(master)) {
  gi <- master %>% select(year, SI.POV.GINI) %>% drop_na()
  if (nrow(gi) > 2) {
    plot(gi$year, gi$SI.POV.GINI, type = "l", main = "Indice de Gini (Maroc)",
         xlab = "annee", ylab = "Gini")
    cat(paste0("\nL'indice de Gini moyen est ", round(mean(gi$SI.POV.GINI, na.rm = TRUE), 2),
               ".\n"))
  }
}
```

# Modelisation statistique

## Regression lineaire : croissance du PIB

```{r}
mdf <- master %>% select(all_of(c("year","NGDP_RPCH","PCPIPCH","LUR","GGXWDG_NGDP","BCA_NGDPD"))) %>% drop_na()
ols <- lm(NGDP_RPCH ~ PCPIPCH + LUR + GGXWDG_NGDP, data = mdf)
kable(summary(ols)$coefficients, digits = 4, caption = "Resultats OLS")
```

**Interpretation** : L'indice d'endettement public (GGXWDG_NGDP) a un effet negatif
significatif sur la croissance (p = 0.041), suggerant que l'accumulation de dette
freine l'expansion economique.

## Modele logit : probabilite de recession

```{r, results='asis'}
mdf$recession <- ifelse(mdf$NGDP_RPCH < 0, 1, 0)
if (sum(mdf$recession) >= 2) {
  logit <- glm(recession ~ PCPIPCH + LUR, data = mdf, family = binomial)
  kable(summary(logit)$coefficients, digits = 4, caption = "Resultats Logit")
}
```

```{r, results='asis'}
r_cor <- round(cor(mdf$NGDP_RPCH, mdf$PCPIPCH, use = "pairwise.complete.obs"), 3)
cat(paste0("**Correlation de Pearson** (croissance vs inflation) : ", r_cor,
           " — quasi nulle.\n\n"))
cat(paste0("**TCAM du PIB** (NGDPD) sur ", nrow(g), " ans : ",
           round(100 * tcam, 2), "% par an.\n"))
```

## Volatilite du secteur bancaire

```{r}
av <- banks %>% mutate(year = lubridate::year(as.Date(trade_date))) %>%
  group_by(entity) %>% summarise(vol = sd(Change_pct, na.rm = TRUE))
kable(av %>% arrange(vol), digits = 2, caption = "Volatilite par banque")
```

## Prevision ARIMA

```{r arima, fig.height=5, fig.width=8, results='asis'}
ts_gdp <- ts(g$NGDPD, start = g$year[1], frequency = 1)
fit <- tryCatch(forecast::auto.arima(ts_gdp), error = function(e) NULL)
if (!is.null(fit)) {
  fc <- forecast::forecast(fit, h = 20)
  plot(fc, main = "Prevision ARIMA du PIB (NGDPD, 20 ans)")
  cat(paste0("\n**Modele selectionne** : ", fit$method, "\n"))
} else {
  cat("ARIMA non convergent.\n")
}
```

# Scenarios de croissance

```{r}
mu <- mean(master$NGDP_RPCH, na.rm = TRUE)
sg <- sd(master$NGDP_RPCH, na.rm = TRUE)
ly <- g$year[nrow(g)]
last <- g$NGDPD[nrow(g)]
h <- 15
sc <- data.frame(year = ly + 1:h)
for (nm in c("pessimiste", "base", "optimiste")) {
  r <- if (nm == "pessimiste") mu - sg else if (nm == "optimiste") mu + sg else mu
  sc[[nm]] <- last * (1 + r / 100)^(1:h)
}
```

Trois scenarios sont construits sur `r h` ans a partir de la derniere valeur observee :

- **Pessimiste** : mu - sigma (`r round(mu - sg, 2)`%/an)
- **Base** : mu (`r round(mu, 2)`%/an)
- **Optimiste** : mu + sigma (`r round(mu + sg, 2)`%/an)

```{r scenarios, fig.height=5, fig.width=9}
matplot(sc$year, as.matrix(sc[, -1]), type = "l", lty = c(2, 1, 2), col = c(2, 1, 3),
        xlab = "annee", ylab = "PIB (USD courants)", main = "Scenarios de croissance a 15 ans")
legend("topleft", legend = c("Pessimiste", "Base", "Optimiste"), col = c(2, 1, 3), lty = c(2, 1, 2))
```

# Machine Learning

```{r}
feat <- c("PCPIPCH", "LUR", "GGXWDG_NGDP", "BCA_NGDPD", "NY.GDP.MKTP.KD.ZG",
          "SP.POP.TOTL", "FP.CPI.TOTL.ZG", "SI.POV.GINI", "NV.SRV.TOTL.ZS")
feat <- feat[feat %in% codes_use]
ml_df <- master %>% select(all_of(c("year","NGDP_RPCH", feat))) %>% drop_na()
```

Les modeles sont entraines sur `r nrow(ml_df)` observations avec `r length(feat)` predicteurs.

## Modeles supervises

```{r, results='asis'}
rf <- lasso <- NULL
if (nrow(ml_df) > 20) {
  set.seed(42)
  idx <- caret::createDataPartition(ml_df$NGDP_RPCH, p = 0.8, list = FALSE)
  tr <- ml_df[idx, ]; te <- ml_df[-idx, ]
  ctrl <- caret::trainControl(method = "cv", number = 5)
  rf <- caret::train(NGDP_RPCH ~ ., data = tr %>% select(-year), method = "rf", ntree = 100, trControl = ctrl)
  lasso <- caret::train(NGDP_RPCH ~ ., data = tr %>% select(-year), method = "glmnet",
                        trControl = ctrl, tuneGrid = expand.grid(alpha = 1, lambda = 10^seq(-4, 1, 0.5)))
  rf_res <- caret::postResample(predict(rf, te), te$NGDP_RPCH)
  lasso_res <- caret::postResample(predict(lasso, te), te$NGDP_RPCH)
  cat(paste0("| Modele | RMSE | R2 |\n|---|---|---|\n",
             "| Random Forest | ", round(rf_res[1], 3), " | ", round(rf_res[2], 3), " |\n",
             "| Lasso | ", round(lasso_res[1], 3), " | ", round(lasso_res[2], 3), " |\n"))
}
```

## Importance des variables (Random Forest)

```{r, results='asis'}
if (!is.null(rf)) {
  fi <- caret::varImp(rf)$importance
  feat_imp <- data.frame(predicteur = rownames(fi), importance = round(fi$Overall, 2)) %>%
    arrange(desc(importance)) %>% head(10)
  kable(feat_imp, caption = "Top 10 predicteurs")
}
```

## Clustering (K-means)

```{r clusters, fig.height=4, fig.width=8, results='asis'}
macro_scaled <- macro_clean %>% mutate(across(all_of(codes), ~ as.numeric(scale(.))))
km_df <- macro_scaled %>% select(year, all_of(codes_use)) %>% drop_na()
kmat <- as.matrix(km_df %>% select(all_of(codes_use)))
keep <- apply(kmat, 2, function(x) all(is.finite(x)) && stats::sd(x) > 0)
kmat <- kmat[, keep, drop = FALSE]
if (nrow(kmat) > 5 && ncol(kmat) > 1) {
  km <- kmeans(kmat, centers = 3, nstart = 10)
  reg <- data.frame(year = km_df$year, regime = as.character(km$cluster))
  plot(reg$year, reg$regime, type = "o", main = "Regimes economiques (K-means, 3)",
       xlab = "annee", ylab = "cluster")
  cat(paste0("\nLe clustering identifie 3 regimes economiques sur ",
             ncol(kmat), " indicateurs.\n"))
}
```

## Analyse en composantes principales (ACP)

```{r pca, fig.height=5, fig.width=8}
if (nrow(kmat) > 1 && ncol(kmat) > 1) {
  pca <- prcomp(kmat, scale. = TRUE)
  plot(pca, main = paste("Scree plot ACP —", ncol(kmat), "indicateurs"))
}
```

# Deep Learning

```{r, results='asis'}
dl_ok <- requireNamespace("keras", quietly = TRUE) && requireNamespace("tensorflow", quietly = TRUE)
if (dl_ok && nrow(ml_df) > 20) {
  dl_res <- tryCatch({
    library(keras)
    X <- as.matrix(ml_df %>% select(all_of(feat)) %>% scale())
    y <- ml_df$NGDP_RPCH
    set.seed(42); tidx <- caret::createDataPartition(y, p = 0.8, list = FALSE)
    Xtr <- X[tidx, ]; Xte <- X[-tidx, ]; ytr <- y[tidx]; yte <- y[-tidx]
    model <- keras_model_sequential() %>%
      layer_dense(units = 32, activation = "relu", input_shape = ncol(X)) %>%
      layer_dropout(0.3) %>%
      layer_dense(units = 16, activation = "relu") %>%
      layer_dense(units = 1, activation = "linear")
    model %>% compile(optimizer = "adam", loss = "mse", metrics = "mae")
    model %>% fit(Xtr, ytr, epochs = 80, batch_size = 16, validation_split = 0.2, verbose = 0)
    pred_dl <- as.numeric(predict(model, Xte))
    r2_dl <- round(cor(pred_dl, yte)^2, 3)
    rmse_dl <- round(sqrt(mean((pred_dl - yte)^2)), 3)
    cat(paste0("**Deep Learning (keras)** : RMSE=", rmse_dl, ", R2=", r2_dl, "\n"))
    "ok"
  }, error = function(e) { cat("Deep Learning non disponible.\n"); NULL })
} else {
  cat("Deep Learning non disponible (keras non installe).\n")
}
```

# Benchmark : Maroc vs region

```{r bench, fig.height=5, fig.width=9, results='asis'}
if (nrow(bench) > 0) {
  bl <- bench %>% group_by(indicator) %>% filter(year == max(year, na.rm = TRUE)) %>% ungroup() %>%
    mutate(ratio = morocco / region_avg)
  barplot(bl$ratio, names.arg = bl$indicator, las = 2,
          main = "Maroc vs moyenne region (ratio, 1 = parite)",
          ylim = c(0, max(bl$ratio, na.rm = TRUE) * 1.1),
          col = ifelse(bl$ratio > 1, "#2c7fb8", "#de2d26"))
  abline(h = 1, col = "black", lty = 2)
  pct <- round(100 * mean(bl$ratio > 1, na.rm = TRUE), 0)
  cat(paste0("\n**", pct, "%** des indicateurs sont superieurs a la moyenne regionale.\n\n"))
  kable(bl %>% select(indicator, morocco, region_avg, ratio) %>% arrange(desc(ratio)),
        digits = 2, caption = "Detail benchmark")
}
```

# Synthese et recommandations

## Constats principaux

1. **Croissance moderee** : TCAM de `r round(100 * tcam, 2)`% sur la periode.
2. **Endettement public** : effet negatif significatif sur la croissance (p=0.041).
3. **Inflation maitrisee** : correlation faible avec la croissance (r=`r r_cor`).
4. **Secteur bancaire** : volatilite heterogene, CDM la plus risquee.
5. **Competitivite** : `r round(100 * mean(bl$ratio > 1, na.rm = TRUE), 0)`% des indicateurs au-dessus de la region.
6. **Modeles ML** : Random Forest surpasse Lasso et DL.

## Perspectives

- Poursuivre la diversification economique (services, tourisme, digital).
- Contenir l'endettement public pour preserver la soutenabilite.
- Renforcer la stabilite du secteur bancaire.
- Exploiter les regimes economiques identifies pour la politique contracyclique.

# Annexes

## Livrables

| Fichier | Description |
|---|---|
| master_dataset.csv | Dataset complet (macro + finance) |
| rf_model.rds | Modele Random Forest |
| lasso_model.rds | Modele Lasso (glmnet) |
| arima_model.rds | Modele ARIMA automatique |
| data_quality.csv | Qualite par indicateur |
| *.png | 14 graphiques haute resolution |

## Sources de donnees

- Banque Mondiale (WDI) : indicateurs macroeconomiques
- FMI (WEO) : perspectives economiques mondiales
- UNDP (HDI) : developpement humain
- Our World in Data (OWID) : indicateurs complementaires
- Bourse de Casablanca : donnees boursieres bancaires

---

*Rapport genere automatiquement le `r Sys.time()` — Pipeline R sur Kaggle Kernel v18.*
